【裁判字號】    96,上更(一),541
【裁判日期】    970229
【裁判案由】    殺人
【裁判全文】
臺灣高等法院臺南分院刑事判決     96年度上更(一)字第541號
上  訴  人
即  被  告  甲○○
選任辯護人  林怡靖律師
            李宗貴律師
            傅美櫻律師
上列上訴人因殺人案件，不服臺灣臺南地方法院94年度重訴字第
10號中華民國95年6月5日第一審判決（起訴案號：臺灣臺南地方
法院檢察署93年度偵字第4626號），提起上訴，經最高法院發回
更審，本院判決如下：
    主  文
原判決關於甲○○部分撤銷。
甲○○共同傷害人之身體，因而致人於死，處有期徒刑柒年。
制式九二手槍壹枝沒收。
    事  實
一、甲○○於民國（下同）93年3月20日下午4時許，自己1人駕
    駛車號3525-JH號自小客車，行經臺南縣六甲鄉龜港村龜仔
    港281巷64號及57號前之三岔路口時（附圖之位置），與
    由沈明賢所駕駛後載黃章典車號UDW-217號之輕機車差點發
    生擦撞，雙方因而發生口角，互相「嗆聲」，沈明賢揚言：
    「要輸贏就下車」等語，甲○○聞言欲停車理論時，沈明賢
    即轉頭自黃章典之腰際抽出1把不具殺傷力之玩具手槍，甲
    ○○見狀誤以為係真槍，即駕車逃離，惟甲○○離開後不甘
    受辱，思欲報復，基於共同傷害沈明賢、楊章典之犯意聯絡
    ，遂以手機撥打適在附近飲酒之友人陳進雄0000000000號之
    手機，告知上情，兩人並約定在台一線省道往台南市方向之
    7-11超商前會合，陳進雄因酒後得知大怒，竟升高犯意，單
    獨基於殺人之犯意，攜帶具殺傷力之制式92手槍1枝（未扣
    案）及制式9mm子彈4顆，要求不知情的陳俊宏（業經原審另
    為無罪之諭知確定）駕駛車號8R-9092號之自小客車載其前
    往支援甲○○。
二、適沈明賢與黃章典跟甲○○爭吵後亦餘怒未歇，騎前述機車
    至台一省道龜子港段北上車道旁之「小妖姬檳榔攤」，由黃
    章典換開N6-4869號自小客車旁載沈明賢在附近搜尋甲○○
    ，甲○○在台一線省道上發現黃章典等人，乃右轉離開台一
    線省道，嗣黃章典等在省道臺一線南下車道旁之「兔女郎檳
    榔攤」旁南側巷道交岔口處，發現甲○○駕駛前述汽車自巷
    道內竄出，並超越渠等駕駛之汽車，遂隨後緊追，因黃章典
    之汽車老舊無法追上甲○○之汽車，甲○○遂將汽車開得忽
    快忽慢，俾免黃章典之汽車跟丟，此間陳進雄兩度以電話聯
    絡甲○○，互相告知其彼此現在之位置，當日（20日）下午
    5時5分許，甲○○在台一線省道往台南方向之7-11超商前（
    附圖之位置），看見陳進雄之汽車，遂撥電話告訴陳進雄
    說黃章典等人之汽車在後緊追，陳進雄則告訴甲○○說：「
    他準備要打他們」，要甲○○「將黃章典的車子引入偏僻之
    農路」，甲○○在台一線省道上做180度迴轉向新營方向後
    ，陳進雄隨即要陳俊宏駕駛汽車緊跟在黃章典駕駛之汽車後
    方後，甲○○即將汽車往右彎往偏僻農路上開（附圖之位
    置），並將黃章典所開之汽車誘往臺南縣六甲鄉龜港村80巷
    20之8號前之交岔路口後（附圖之位置），是時已約下午
    5時10分許，甲○○知悉陳進雄必帶有槍械始足抗衡黃章典
    等人，其與陳進雄一前一後，予以引導及尾隨黃章典等人，
    卻利用陳進雄所持有之槍械達到「修理」、「教訓」黃章典
    等人之目的，主觀上雖無致人於死之故意，惟客觀上應能預
    見陳進雄持槍若與黃章典等人發生衝突，有可能發生死傷結
    果之可能性下，仍將汽車右轉後後緊急停住，使緊跟在後之
    黃章典之汽車因遭甲○○之汽車阻擋亦被迫停住，在後追蹤
    之陳進雄隨即單獨基於人之犯意，抽出預藏之制式92手槍，
    朝黃章典之汽車射擊4槍（現場遺留彈殼4枚），其中1槍射
    穿該車後擋風玻璃，並貫穿坐在駕駛座之黃章典之右太陽穴
    ，使黃章典當場死亡，甲○○及陳俊宏、陳進雄等人則於案
    發後分頭駕車逃逸。
二、案經臺南縣警察局麻豆分局報請台灣台南地方法院檢察署檢
    察官偵查起訴。
    理  由
壹、證據能力部分：
一、按被告以外之人（包括證人、鑑定人、告訴人、被害人及共
    同被告等）於審判外之陳述雖不符刑事訴訟法第159條之1至
    之4等4條之規定，而經當事人於審判程序同意作為證據，法
    院審酌該言詞陳述或書面陳述作成時之情況，認為適當者，
    亦得為證據；當事人、代理人或辯護人於法院調查證據時，
    知有刑事訴訟法第159條第1項不得為證據之情形，而未於言
    詞辯論終結前聲明異議者，視為有前項之同意，同法第159
    條之5定有明文。立法意旨在於傳聞證據未經當事人之反對
    詰問予以核實，原則上先予排除。惟若當事人已放棄反對詰
    問權，於審判程序中表明同意該等傳聞證據可作為證據；或
    於言詞辯論終結前未聲明異議，基於尊重當事人對傳聞證據
    之處分權，及證據資料愈豐富，愈有助於真實發見之理念，
    且強化言詞辯論主義，使訴訟程序得以順暢進行，並審酌作
    成時之情況，亦認為適當。上開傳聞證據應均具有證據能力
    。
二、本件證人沈明賢、郭卷柏均曾於警詢中或檢察官偵查中為陳
    述，其性質雖屬傳聞證據，惟其未再於法院審理中為陳述，
    且查無符合同法第159條之1至之4等前4條之情形，其等所為
    之上開警詢筆錄（偵查筆錄）內容，經本院準備及審理時予
    以提示並告以要旨，且各經檢察官、辯護人及被告等人表示
    意見。當事人或辯護人已知上述筆錄乃傳聞證據，且均未於
    言詞辯論終結前對該等筆錄內容異議，並經當事人甲○○同
    意作為證據，本院審酌上開筆錄作成時，較無人情施壓或干
    擾，亦無不當取供之情形，認為以之作為本案之證據亦屬適
    當，是其於警詢、偵查中之證言自具有證據能力。
貳、實體部分：
一、訊據上訴人即被告甲○○固供承其於上開時地於案發現場之
    事實，然矢口否認有何傷害被害人黃章典致死之犯行，辯稱
    ：於案發前固然與陳進雄有多次通話聯繫，惟當時僅係告知
    遭被害人持槍恐嚇並遭其追逐之情事，並未唆使陳進雄傷害
    或殺害被害人，亦即其與陳進雄間並無任何殺人或傷害之犯
    意聯絡，自不能以嗣後發生陳進雄槍殺被害人之結果推論其
    與陳進雄有共同犯意聯絡云云。
二、經本院查：
  (一)本件被告甲○○於前揭時地駕車與沈明賢、黃章典之機車，
    因車禍因而發生口角，互相「嗆聲」，沈明賢揚言：「要輸
    贏就下車」等語，被告甲○○聞言欲停車理論時，沈明賢即
    轉頭自黃章典之腰際抽出1把不具殺傷力之玩具手槍，被告
    甲○○見狀誤以為係真槍，即駕車逃離，惟被告甲○○離開
    後，以手機撥打適在附近飲酒之友人陳進雄0000000000號之
    手機，告知上情，適沈明賢與黃章典亦換開汽車搜尋被告揚
    昇凱，嗣黃章典等發現甲○○駕駛前述汽車自巷道內竄出，
    遂隨後緊追，陳俊宏所駕駛之汽車跟在黃章典駕駛之汽車後
    方後，被告甲○○將汽車往偏僻農路上開，將汽車右轉後停
    下，在後之黃章典汽車亦停下，在後追蹤之陳進雄隨即抽出
    手槍，朝黃章典之汽車射擊4槍（現場遺留彈殼4枚），其中
    1槍自後貫穿黃章典之右太陽穴，使黃章典當場死亡，甲○
    ○及陳俊宏、陳進雄等人則於分頭駕車離開之事實，為被告
    揚昇凱供承在卷，並經證人沈明賢於警訊時及偵查中、目擊
    證人郭卷柏於警詢中證述無誤，復有犯罪現場之照片62張及
    案發附近監視攝影器翻拍之當日陳俊宏所駕駛汽車之相片5
    張附卷可稽，及彈殼4顆、彈頭碎片1片、彈頭1顆、玩具手
    槍1支扣案可證。而4顆彈殼均係口徑9mm（9x19mm）已擊發
    制式彈殼，彈頭碎片1片係彈頭之鉛心碎片，彈頭1顆係口徑
    9mm已擊發之銅包衣彈頭，黑色玩具手槍1枝係仿半自動手槍
    外型製造之玩具手槍，已填充氣為發射動力，機械性能良好
    ，其發射動能甚微，不具殺傷力，且彈殼4顆經比對結果，
    彈底特徵紋痕相吻合，係由「同一槍枝所擊發」等情，亦經
    內政部刑事警察局鑑定無誤，有該局93年3月30日刑鑑字第0
    930067733號槍彈鑑定書及所附槍彈照片可稽（相字卷第104
    頁）。另被害人黃章典身中頭部1槍，為「貫穿性遠距離槍
    傷」，槍傷路徑由後向前，右向左，上對下，死於頭部右側
    單一貫穿性遠距離槍傷之槍擊致死事實，亦經檢察官督同檢
    驗員到場相驗及法醫師鑑定屬實，有相驗筆錄、驗斷書、相
    驗屍體證明書及法務部法醫研究所93年法醫所醫鑑字第0439
    號鑑定書附卷足憑，可以認定。雖陳進雄所持手槍未扣案，
    然依上開扣案彈殼、現場照片及法務部法醫研究所鑑定書等
    資料，顯示陳進雄持未扣案之槍枝，已連續擊發4槍，其中1
    槍除射穿黃章典駕駛自小客車之後擋風玻璃，並貫穿黃章典
    右太陽穴，使被害人黃章典中彈當場死亡，此事實已足證明
    該手槍及子彈4顆具有殺傷力無疑。而被告利用陳進雄持有
    該具有殺傷力槍彈之行為，遂行其傷害被害人之犯行，被告
    自亦係持有槍彈之共同正犯。
  (二)本件陳進雄僅聽到被告甲○○說其遭人持手槍威嚇，思欲報
    復，就立即攜帶有殺傷力之手槍、子彈，要不知情的陳俊宏
    開車支援被告甲○○，說「要打被害人等」等情，已據證人
    陳進雄於本院前審中證述甚詳，又陳進雄並要求被告甲○○
    「將被害人引入偏僻之農路」，而於被害人黃章典等人一停
    車，陳進雄就立刻「射擊4槍」之多，其射擊方向竟以「後
    向前」、「右向左」、「上向下」，射擊黃章典的汽車後面
    ，由現場照片顯示黃章典之汽車後玻璃上有1彈孔（警二卷
    第191頁），而被害人黃章典在駕駛座上，其「右後頭部中
    彈」貫穿當場死亡，可見陳進雄生性凶狠，其隨身攜帶手槍
    ，僅因替人出氣，在短短的「18分鐘內」（即下午4時52分
    許接到電話至下午5時10分許開槍射擊，如附表所示），竟
    對素未謀面、毫無恩怨的被害人，以平行方向，開槍射擊有
    人在內的汽車，自是槍槍下手奪命無疑，可認定陳進雄已具
    有「殺人之故意」無疑。就此而論，被告甲○○與被害人黃
    章典、沈明賢等人更有口角衝突，甚至遭沈明賢等人持槍威
    嚇過，似乎更有殺人之犯意？惟查，被告甲○○雖與被害人
    黃章典發生口角衝突，也遭被害人等持槍威嚇，不過，其間
    陳進雄與被告甲○○雙方，雖一直有電話聯絡，但是並未見
    面，被告甲○○並不知道陳進雄之確實狀況，兩人僅能以電
    話聯絡溝通，全部時間也只有18分鐘，而被告甲○○在重回
    台一線省道前，曾一度離開省道逃避被害人黃章典之搜尋，
    等到陳進雄跟上後，就聽從陳進雄之指示開車，直至陳進雄
    開槍射擊被害人，並無證據證明被告甲○○有與陳進雄就如
    何打被害人有所謀議，雖證人陳進雄於本院前審中亦證稱被
    告不知伊有帶槍等情，惟被告其曾遭被害人等持槍威嚇過，
    又依整個過程及相關事證，按常理觀之，實不能排除被告甲
    ○○知悉證人陳進雄有攜帶相當武器之合理可能性，惟在現
    有事證下，被告甲○○也未必預見陳進雄之實際犯行為何，
    充其量只是可能預見若陳進雄與被害人發生衝突，其最壞之
    結果可能不堪設想而已，既是如此，依罪疑唯輕原則，只能
    認定被告甲○○僅有「傷害」報復之意。然被告甲○○對於
    陳進雄持槍射擊，使被害人黃章典中彈死亡之加重結果，是
    否亦應負責？此與被告揚昇凱當其時是否客觀上可能預見發
    生被害人黃章典死亡之結果相關，以及被害人黃章典死亡之
    結果與被告揚昇凱之「傷害行為」（實際上係陳進雄之「殺
    人行為」），有無相當因果關係。
  (三)按被告甲○○與被害人黃章典、沈明賢等人係素昧平生，雙
    方並不認識，僅因車禍發生口角衝突，本無深仇大恨可言，
    事因被害人沈明賢竟拿出酷似真槍的玩具手槍，使被告甲○
    ○誤為真手槍所致。被告甲○○也隨即打電話給陳進雄告知
    上情，而由當時被告揚昇凱之0000000000號及陳進雄之0000
    000000號電話通聯紀錄顯示（警二卷第215頁以下），被告
    甲○○於當日下午4時52分打電話給陳進雄，兩人通話時間
    達2分鐘3秒之久，應該是被告甲○○開車離開與黃章典等人
    發生車禍之後，對照被告甲○○於警詢中供稱：「我買完檳
    榔有打1通，問他（陳進雄）到那裡了，他說馬上到了，我
    被持槍威脅後，還沒有開到省道前，有停下來打給他，跟他
    說此事，這一通話時間比較長」等情（警二卷第17頁），而
    被告甲○○於當日下午4時51分確實有打1通電話給陳進雄，
    時間只有13秒，應該就是在附圖之現場地圖所示「秋蘭檳
    榔攤」詢問陳進雄人在何處，至於被告甲○○停車打電話之
    處應在附圖車禍發生處到台一線省道之出口處。當日下
    午4時52分被告甲○○打電話給陳進雄之後，陳進雄分別於4
    時56分（時間21秒）、5時2分（時間15秒）打電話給被告甲
    ○○，之後被告甲○○僅於5時5分打電話給陳進雄（時間14
    秒），再都是陳進雄打3通電話給被告甲○○（5時8分、5時
    10分、5時12分），參酌證人沈明賢證稱：槍擊發生於5時許
    ，案發後5分鐘就報案等情（相字卷第24頁），目擊證人郭
    卷柏亦證稱：下午5時許發生本件之槍擊案等情（警二卷第1
    42頁），可以確認陳進雄開槍時間在下午5時5分後（被告甲
    ○○當日最後打給陳進雄電話之時間）至5時12分之間，其
    間有3通陳進雄打給被告甲○○的電話（5時8分、5時10分、
    5時12分），平均每2分鐘打1通，而依附圖之現場地圖關於
    槍擊地點及前後與省道接壤之進出口、之大約距離，
    應該可以確認當日5時8分之電話（時間37秒），是陳進雄由
    台一線省道右轉入巷道之位置，而下午5時10分應是在槍
    擊地點，以陳進雄於停車後立即射擊4槍，不可能同時又
    在打電話，所以該通5時10分陳進雄所打電話（通話時間僅
    有11秒），應該是射擊後所為，因此，5時12分陳進雄打給
    被告甲○○之電話（18秒），應是彼等開車逃離時所為。再
    看被告甲○○於下午5時5分打電話給陳進雄，而依被告甲○
    ○警詢時供稱：於第3次（電話）是我迴轉北上車道（台一
    線省道）打的，我跟他說就是我後面跟著的那部拿槍給我比
    的（車），他叫我往小條路跑；往向南開到7-11前迴轉北上
    車道，此時我有看見『蔡朝明』（應是陳進雄）的車子在路
    旁等我，我沒有停繼續開，馬上打電話通知『蔡朝明』就是
    後面那部，他（陳進雄）叫我把他（黃章典）引到沒人的地
    方，他要打他們，應該是要揍對方吧等情（警二卷9頁至第1
    1頁、第17頁及第18頁），可以認定被告甲○○約於下午5時
    5分至台線省道往南之7-11前（附圖位置），此時被告甲
    ○○客觀上已可能預見陳進雄要在前面偏僻之巷道「打」黃
    章典等人。以被告甲○○認知黃章典等人持有手槍，若無相
    當手段，是無法達成目的，雖證人陳進雄於本院前審中亦證
    稱被告不知伊有帶槍等情，惟依整個過程及相關事證，按常
    理觀之，實不能排除被告甲○○知悉證人陳進雄有相當武器
    之合理可能性，但是綜觀事發前後被告甲○○與陳進雄兩人
    迄未見面，只是以電話聯絡，彼此也都是在開車行進中，此
    次糾紛又是臨時突發之狀況，被告甲○○雖遭沈明賢等人持
    槍威嚇，但是畢竟並未發生開槍射擊，全部過程亦僅約18分
    鐘，最後陳進雄停車後也立即開槍射擊，並無事證可以證明
    被告甲○○知道陳進雄會開槍射擊，因為被告甲○○與陳進
    雄並未見面，其電話也只有通聯紀錄，而並無實際通話內容
    ，在現有之事證下，被害人黃章典等人有槍的狀況下，僅能
    推論被告甲○○客觀上可能預見被害人黃章典因與陳進雄發
    生衝突，有產生死亡結果之可能，尚不能證明被告甲○○主
    觀上明知陳進雄要開槍殺人，亦不能確信被告甲○○有此預
    見之本意存在。公訴意旨認被告甲○○事先苟不知陳進雄身
    上有帶槍，何以敢電邀其前往助陣，豈不懼渠等反為被害人
    所持之手槍所害？足見被告甲○○電邀陳進雄前往助陣時，
    必事先知悉陳進雄有足以壓制或抗衡被害人等之火力，而以
    槍對陣足以造成傷亡，乃眾所週知之事，被告自不能諉為不
    知，認被告甲○○與陳進雄顯有殺人之犯意聯絡。此論斷並
    非不無可能，惟因實際上被告甲○○與陳進雄並非一開始就
    是蓄意尋仇，而是突然發生本件車禍及遭持槍威脅情事，一
    時間起意報復，既無深仇大恨在先，恐怕意欲奪人生命者少
    ，被告甲○○所辯：其並不知道陳進雄會持槍殺人等情，尚
    有合理之懷疑存在，從本件之事證尚無法得到確切之心證，
    依罪疑唯輕之原則，只得作對被告甲○○最有利之認定。
  (四)被告甲○○雖然與被害人黃章典發生口角衝突，一直聽從陳
    進雄指使，開車引誘被害人黃章典，並停車擋住被害人（有
    證人沈明賢、郭卷柏證述屬實），但未必預見陳進雄殺人之
    犯行，僅能認定有傷害報復之意，惟被告甲○○由被害人黃
    章典持槍追尋之勢，客觀上仍可預見發生被害人死亡之加重
    結果，雖然陳進雄開槍射殺被害人之犯行，已超過被告甲○
    ○之傷害犯意，然當時狀況可能不可收拾，被告甲○○既可
    預見，則被害人黃章典死亡之結果，與其傷害之犯行，亦有
    相當因果關係，被告甲○○之傷害致死犯行事證已明，堪以
    認定。
  (五)被告甲○○及辯護意旨所為辯稱之詞不可採之理由如下：
    辯護意旨謂：被告甲○○之目的僅在要求陳進雄為其出面
      調解，並非為殺人或傷害報復被害人之意思云云。惟按平
      常人在遭受他人持槍恐嚇後，通常的反應會加速逃離現場
      ，然依本案現場位置圖（如附圖）可知，被告甲○○於車
      禍口角現場附近逗留許久未離去，縱其辯稱係在找尋陳進
      雄等人喝酒處，但其與陳進雄電話聯繫多通後仍未前往該
      喝酒處所，反而係陳進雄離開喝酒處所前往支援，若非被
      告甲○○要求陳進雄為其出頭，按常理言，喝酒之人理應
      不會主動離開享樂之處所，實係應朋友之要求而離開，且
      被告甲○○及陳進雄均為臺南人，對當地之路況應為熟悉
      ，若果真如被告甲○○事後翻供所辯稱找不到陳進雄喝酒
      處而相約7-11，豈非多此一舉？兩人通話頻繁已可於電話
      中告知位置即可，被告甲○○應無找不到該喝酒處而繼續
      於附近亂繞之理，故此部分所辯顯與常理不符合，不足採
      信。
    又被告甲○○辯稱係與陳進雄相約7-11見面，但卻又未停
      車，若真係欲陳進雄出面調解，按常理，此時雙方人馬相
      當，其應即刻停車好好調解才是，然被告甲○○反而立即
      迴轉讓被害人之車輛被包夾於其與陳進雄等人之車中間，
      此時情勢已對被告甲○○較為有利，但被告甲○○非但未
      停車，且曾自白其依陳進雄之指示誘使被害人等駛向小路
      ，其亦曾自白陳進雄於電話中說要修理被害人，客觀上依
      現場勘驗照片（警一卷第55至61頁、警二卷第170至176頁
      ）顯示，被告甲○○之車輛停放處的確位於小路之轉角，
      且被告甲○○亦於警詢中自承有停車（警卷第29頁），迫
      使被害人之車輛需停止於該巷尾（因無法右轉過去），後
      方則由陳進雄之車輛所阻擋進退兩難，故可推論被告甲○
      ○對於誘使被害人跟蹤進入小路欲使陳進雄為其修理被害
      人之事實部分確實有共同之犯意聯絡。且被害人之朋友沈
      明賢指述（警一卷第108頁及122頁、警二卷第103、108、
      118頁）及陳進雄之駕駛陳俊宏證稱（原審卷第115頁），
      被害人之車輛老舊無法開快，被告甲○○有故意開的忽快
      忽慢讓被害人得以跟上之事實，被告甲○○亦於審判中自
      承：於省道上時速為6-70公里，彎進小路後時速為3-40公
      里（原審卷第75頁），警訊中亦供稱：「他叫我把他們引
      到沒人的地方，他要打他們」（警一卷第91頁、警二卷第
      11頁），足茲證明被告甲○○乃抓準被害人等之性格以挑
      釁之手法引誘被害人車輛落入其與陳進雄共同策劃之陷阱
      中，且該轉角並無建築物，被告甲○○辯稱不知被害人車
      輛在後之詞不可採。故此部分應可認定：被告甲○○確實
      對於陳進雄可能傷害被害人之情形有「知」及「欲」，即
      行為人對於構成犯罪之事實，預見其發生，而其發生並不
      違背其本意，係符合刑法第13條第2項間接故意之情形。
      故就傷害罪部分被告甲○○與陳進雄應具有犯意聯絡，及
      行為分擔。
    查證人陳進雄於本院前審固證稱被告並不知其持有槍枝，
      按被告甲○○對於被害人所持之槍枝是否真正雖無認識，
      僅知悉被害人等持有槍械，然若未擁有相當火力或手段，
      是無法與之抗衡，故可推論出被告甲○○於打電話向陳進
      雄求援時，理應對於陳進雄之火力或相關實力縱無確切之
      認識亦有概括之認識，以致於被告甲○○認為向其求援能
      達到目的，此部分應無疑義。被告甲○○所辯稱之害怕被
      害人傷害被告進而向陳進雄要求出面調解，應為事後脫罪
      狡辯之詞，實為欲行報復之情事。然被告甲○○雖與陳進
      雄於短時間內以電話多次聯繫（警一卷第49至53頁、警二
      卷第214至222頁、相驗卷第168至169頁）共謀對於被害人
      進行誘使其進入偏僻小路以利報復，但依卷內被告甲○○
      之供詞（原審卷第159至160頁）及證人陳俊宏之相關證述
      （原審卷第160至162頁），無法證明被告甲○○對於陳進
      雄槍殺被害人有犯意之聯絡，因電話中僅謂「修理」，未
      提及陳進雄欲如何修理，雖然被告甲○○對於陳進雄之火
      力客觀上應有相當之認識及可預見性，但對於陳進雄從後
      槍擊被害人之車輛導致被害人死亡之結果主觀上應屬於無
      可預見。因陳進雄之槍擊行為縱係針對被害人所為，然依
      經驗法則及論理法則觀之，本案被告所理解者應為：「陳
      進雄之行為乃警告意味濃厚，非有心致被害人於死地」。
      且依現場勘驗槍擊狀況（警二卷第186至204頁），陳進雄
      係朝被害人車後總共開了4槍，僅其中1槍擊中被害人之車
      後玻璃，依客觀通常情形，被告甲○○對於陳進雄殺害被
      害人於主觀上應屬於無可預見性，僅可謂被告甲○○對於
      陳進雄傷害被害人導致死亡之結果於客觀上有可預見性，
      故被告甲○○非可論為殺人罪之共同正犯，僅可論處以傷
      害致死罪之共同正犯。
三、刑法新舊法比較：按被告行為後，刑法已於94年2月2日修正
    公佈，並於95年7月1日生效施行。而刑法第2條第1項修正為
    「行為後法律有變更者，適用行為時之法律。但行為後之法
    律有利於行為人者，適用最有利於行為人之法律。」採「從
    舊從輕」之原則，與修正前刑法第2條採「從新從輕」之原
    則不同。又比較時應就罪刑有關之共犯、未遂犯、想像競合
    犯、牽連犯、連續犯、結合犯，以及累犯加重、自首減輕暨
    其他法定加減原因（如身份加減）與加減例比等一切情形，
    綜其全部罪刑之結果而為比較。
  (一)牽連犯部分：被告行為後，刑法刪除第55條關於牽連犯之規
    定。本件被告所犯上開二罪間具有牽連犯之關係，依修正前
    即行為時之規定，應從一重之罪處斷；依修正後之刑法既已
    刪除牽連犯之規定，則所犯上述各罪應依數罪併罰之規定分
    論併罰。比較新舊法之規定，以修正前之牽連犯之規定較有
    利於被告。
  (二)共同正犯部分：修正施行前刑法第28條之規定為：「二人以
    上共同實施犯罪之行為者，皆為正犯。」修正施行後之規定
    則為：「二人以上共同實行犯罪之行為者，皆為正犯。」揆
    諸本條之修正理由係為釐清陰謀共同正犯、預備共同正犯是
    否合乎正犯之要件，即認共同正犯包括共謀共同正犯，但不
    包括陰謀共同正犯及預備共同正犯。是新法共同正犯之規定
    ，已限縮舊法共同正犯適用之範圍，故比較結果，以新法對
    被告較有利。
  (三)想像競合犯部分：修正前刑法第55條規定：「一行為而觸犯
    數罪名者，或犯一罪而其方法或結果之行為犯他罪名者，從
    一重處斷。」修正後之新刑法第55條規定：「一行為而觸犯
    數罪名者，從一重處斷。但不得科以較輕罪名所定最輕本刑
    以下之刑。」即刪除牽連犯之規定，並增訂想像競合犯不得
    科以較輕罪名最輕本刑以下之刑之限制，惟就上開新增訂之
    想像競合犯規定，乃屬法理之明文化，非屬法律之變更，尚
    不生比較新舊法之問題。
  (四)罰金部分：刑法第33條第5款關於「罰金：1元以上」之規定
    ，修正公佈為「罰金：新台幣1千元以上，以百元計算。」
    法定本刑中列有罰金者，因新法之規定其法定最低度罰金因
    之提高，涉及科刑規範變更，自有新舊法比較之必要。而舊
    法最低度之1元銀元，折算為新台幣3元，並經罰金罰鍰提高
    標準條例提高為10倍，即新台幣30元，因新法之規定其法定
    最低度罰金為1千元，且以百元計。比較結果，自以舊法較
    有利於被告。
  (五)綜上全部加減原因罪刑之比較，以適用修正前刑法上開規定
    較有利於被告，並一體適用之（以上有最高法院95年第8次
    刑事庭會議決議參照）。
四、又按刑法上殺人與傷害之區別，應以加害人有無殺意為斷，
    被害人所受傷害程度，固不能據為認定有無殺意之唯一標準
    ，但加害人下手之情形如何，於審究方面，仍不失為重要參
    考資料（最高法院20年非字104號判例參照）。本件既無證
    據證明被告甲○○對於被害人有殺害之意，且無法證明被告
    甲○○對於陳進雄有連續開槍射擊殺害被害人有此預見之本
    意存在，已詳述如前，是以，本件被告甲○○於傷害故意、
    持有槍彈部分，雖與陳進雄間有犯意聯絡及行為分擔之意，
    然關於陳進雄單獨基於殺人犯意而為之槍殺被害人之行為，
    自與甲○○無犯意聯絡及行為分擔之共同正犯關係。核被告
    所為，係犯刑法第277條第2項傷害致死罪、槍砲彈藥刀械管
    制條例第7條第4項無故持有手槍罪及同條例第12條第4項持
    有子彈罪（檢察官就被告所犯槍砲彈藥刀械管制條例罪名部
    分，雖未於所犯法條中論列，惟於起訴事實中已提及被告與
    陳進雄基於共同之犯意聯絡、由陳進雄攜槍，是此部分亦為
    起訴之事實，本院自應併予審理）。被告與陳進雄間就前開
    犯行，有犯意之聯絡與行為之分擔，為共同正犯。被告以一
    持有行為，未經許可持有手槍1支及子彈4顆（被告共計開槍
    射擊4發，以有利被告原則之認定）之行為，同時觸犯上開
    二罪名，為想像競合犯，應從一重之持有手槍罪處斷。又被
    告持有手槍與所犯傷害致死罪間，有方法、結果之牽連犯關
    係，應依修正前刑法第55條後段牽連規定，從一重之傷害致
    死罪處斷。
五、原審以被告罪證已臻明確，因予論罪科刑，固非無見。但查
    原審對於本案相關爭執點未於理由中詳加敘述，且被告事後
    已與被害人家屬於原審判決後達成和解賠償損害，已據被害
    人家屬於本院前審時陳明在卷（見前審卷第64頁），並有和
    解書一份附卷為憑（見前審卷第57頁），原審未及審酌，尚
    有未恰。被告上訴否認犯罪，而以前開情詞指摘原判決不當
    ，固無理由，但原判決既有上開可議之處，即屬無可維持，
    應由本院予以撤銷改判。爰審酌被告與被害人間因行車發生
    糾紛，本案係先由被害人持槍恐嚇被告甲○○所引起，且造
    成被害人死亡之結果，亦非被告所願，並參酌其手段情節，
    及被告事後已與被害人家屬於原審判決後達成和解賠償損害
    ，取得被害人家屬之原諒，且被告尚無不良前科紀錄（有被
    告全國前科紀錄表在卷可憑）等一切情狀，從輕量處有期徒
    刑7年。至於被告與陳進雄共同持有制式92手槍1枝供作槍殺
    被害人黃章典之用，該制式92手槍1枝雖未扣案，然並無證
    據證明業已滅失，且係違禁物，應依刑法第38條第1項第1款
    之規定予以沒收。至扣案之彈頭1顆及彈殼4顆，均已擊發，
    已無殺傷力，既非違禁物，自無庸併予宣告沒收。
據上論斷，應依刑事訴訟法第369條第1項前段、第364條、第299
條第1項前段，刑法（修正前）第28條、（修正前）第55條、第
277條第2項、槍砲彈藥刀械管制條例第7條第4項、第38條第1項
第1款，判決如主文。
本案經檢察官邱克斌到庭執行職務。
中    華    民    國    97    年    2     月    29    日
                  刑事第二庭    審判長法  官  葉居正
                                      法  官  郭千黛
                                      法  官  洪碧雀
以上正本證明與原本無異。
如不服本判決，應於收受本判決後十日內向本院提出上訴書狀。
其未敘述上訴理由者並得於提起上訴後十日內向本院補提理由書
狀（均須按他造當事人之人數附繕本）「切勿逕送上級法院」。
                                      書記官  魏芝雯
中    華    民    國    97    年    3     月    3     日
附錄本案論罪科刑法條全文：
刑法第277條
傷害人之身體或健康者，處三年以下有期徒刑、拘役或一千元以
下罰金。
犯前項之罪因而致人於死者，處無期徒刑或七年以上有期徒刑；
致重傷者，處三年以上十年以下有期徒刑。
槍砲彈藥刀械管制條例第7條
未經許可，製造、販賣或運輸火砲、肩射武器、機關槍、衝鋒槍
、卡柄槍、自動步槍、普通步槍、馬槍、手槍或各類砲彈、炸彈
、爆裂物者，處死刑、無期徒刑或7年以上有期徒刑；處徒刑者
，併科新台幣3千萬元以下罰金。
未經許可，轉讓、出租或出借前項所列槍砲、彈藥者，處無期徒
刑或5年以上有期徒刑，併科新台幣1千萬元以下罰金。
意圖供自己或他人犯罪之用，而犯前二項之罪者，處死刑或無期
徒刑；處徒刑者，併科新台幣5千萬元以下罰金。
未經許可，持有、寄藏或意圖販賣而陳列第1項所列槍砲、彈藥
者，處5年以上有期徒刑，併科新台幣1千萬元以下罰金。
第1項至第3項之未遂犯罰之。
附表：通聯紀錄
  93/03/20日案發前後通聯情形
  0000000000號【陳進雄】所使用行動電話
  0000000000號【甲○○】所使用行動電話
  0000000000號【陳俊宏】所使用行動電話
  ┌─┬──────┬──────────┬────────┬─────────┐
  │  │93/03/20通話│     通話雙方       │通話雙方基地台位│監視錄影位置      │
  │  │時間        │                    │置              │                  │
  ├─┼──────┼──────────┼────────┼─────────┤
  │1 │161846      │陳俊宏撥打給陳進雄  │均在台南六甲港子│16：24：22台一線與│
  │  │162020      │                    │頭513地號（高祥 │龜仔港路口（紫羅蘭│
  │  │            │                    │                │KTV前）           │
  │  │            │                    │                │                  │
  ├─┼──────┼──────────┼────────┼─────────┤
  │2 │164338      │陳進雄撥打給甲○○  │同上            │                  │
  │  │164544      │                    │                │                  │
  ├─┼──────┼──────────┼────────┤                  │
  │3 │165132      │甲○○撥打給陳進雄  │同上            │                  │
  │  │165145      │                    │                │                  │
  ├─┼──────┼──────────┼────────┼─────────│
  │4 │165248      │甲○○撥打給陳進雄  │同上            │                  │
  │  │165451      │                    │                │                  │
  ├─┼──────┼──────────┼────────┤                  │
  │5 │165610      │陳進雄撥打給甲○○  │同上            │                  │
  │  │165631      │                    │                │                  │
  ├─┼──────┼──────────┼────────┤                  │
  │6 │170215      │陳進雄撥打給甲○○  │均在台南縣官田鄉│                  │
  │  │170230      │                    │                │                  │
  ├─┼──────┼──────────┼────────┼─────────┤
  │7 │170501      │甲○○撥打給陳進雄  │台南縣六甲鄉港子│17：05：27台一線與│
  │  │170514      │                    │頭段513地號（高 │六甲路口（金園餐廳│
  │  │            │                    │祥）            │前）              │
  ├─┼──────┼──────────┼────────┼─────────┤
  │8 │170847      │陳進雄撥打給甲○○  │台南縣六甲（高祥│                  │
  │  │170924      │                    │台南縣官田      │                  │
  ├─┼──────┼──────────┼────────┤                  │
  │9 │171017      │陳進雄撥打給甲○○  │均在台南縣官田鄉│                  │
  │  │171028      │                    │                │                  │
  ├─┼──────┼──────────┼────────┼─────────┤
  │10│171230      │陳進雄撥打給甲○○  │台南縣六甲鄉港子│17：12六甲鄉港村80│
  │  │171248      │                    │頭段513地號（高 │巷25號（布羅瓦餐廳│
  │  │            │                    │祥）            │前）              │
  │  │            │                    │                │17：13：03台一線與│
  │  │            │                    │                │龜仔港路口（紫羅蘭│
  │  │            │                    │                │KTV前）           │
  │  │            │                    │                │17：13：05台一線與│
  │  │            │                    │                │六甲路口（金園餐廳│
  │  │            │                    │                │前）              │
  ├─┼──────┼──────────┼────────┼─────────┤
  │11│171704      │陳進雄撥打給陳俊宏  │台南縣下營鄉中營│17：18：04下營鄉中│
  │  │171801      │                    │村10鄰中營1088之│山路與中興路口    │
  │  │            │                    │2號3樓屋頂      │                  │
  ├─┼──────┼──────────┼────────┼─────────┤
  │12│172417      │陳進雄撥打給陳俊宏  │台南縣麻豆段119 │                  │
  │  │172427      │                    │地號            │                  │
  ├─┼──────┼──────────┼────────┤                  │
  │13│172503      │陳進雄撥打給甲○○  │同上            │                  │
  │  │172537      │                    │                │                  │
  └─┴──────┴──────────┴────────┴─────────┘

司法院資訊處製作；財團法人民間司法改革基金會備份。
